臺灣嘉義地方法院交通事件裁定　　　　　96年度交聲字第81號
原處分機關　交通部公路總局嘉義區監理所
異　議　人　甲○○
上列異議人即受處分人因違反道路交通管理處罰條例案件，對於
原處分機關即交通部公路總局嘉義區監理所中華民國九十六年四
月十二日所為之處分（嘉監裁字第裁七０－Ｚ00000000
號裁決書）聲明異議，本院裁定如下：
    主  文
異議駁回。
    理  由
一、本件異議意旨略以：異議人即受處分人（下稱異議人）甲○
    ○於民國九十六年二月二十一日上午十一時四十七分許，駕
    駛車牌號碼3M—5853號自小客車行經國道三號高速公路二八
    八公里北向處，為警舉發行駛路肩違規，惟異議人當時係因
    車上載有病患邱俊傑緊急送醫，該病患於當日上午十點四十
    分左右發生嚴重吐血，如以一般常態判斷，若不盡快送醫恐
    有生命危險之虞，為趕赴醫院而行駛路肩，並於十二點前取
    得葉明憲醫師手札完成掛號，至下午四時十分許始接受正式
    門診，診斷後證實為肺部腫瘤破裂，並開據止血藥方，當時
    病患為內部出血而非一般車禍或外部出血及休克病患，故未
    以救護車送醫，而異議人駕駛之車輛實相當於救護車，是本
    件行駛路肩實為排除障礙之緊急避難。且本件當時國道既已
    嚴重堵塞，員警未盡疏通之責反以偷拍行為取締，且未於三
    百公尺前豎立警示標語，亦有違比例原則之妥當性原則云云
    。
二、按「汽車行駛於高速公路、快速公路或設站管制之道路，不
    遵使用限制、禁止、行車管制及管理事項之管制規則而有下
    列行為者，處汽車駕駛人新臺幣三千元以上六千元以下罰鍰
    ：九、未依規定使用路肩。」；「汽車駕駛人有下列各款所
    列條款之一者，除依原條款處罰鍰外，並予記點：一、有第
    三十三條第一項、第二項、第三十八條第一項、第四十條、
    第四十五條、第四十七條第一款至第三款、第四十八條、第
    四十九條或第六十條第一項、第二項第一款、第二款情形之
    一者，各記違規點數一點。」，道路交通管理處罰條例第三
    十三條第一項第九款、第六十三條第一項第一款均有明文。
    又「汽車行駛高速公路及快速公路，不得在路肩上行駛，或
    利用路肩超越前車或倒車。」，高速公路及快速公路交通管
    制規則第九條第一項第二款亦有規定。
三、經查，異議人曾於九十六年二月二十一日上午十一時四十七
    分許，駕駛車牌號碼3M—5853號自小客車行經國道三號高速
    公路二八八公里北向處，而為內政部警政署國道公路警察局
    警員逕行舉發行駛路肩違反道路交通管理處罰條例第三十三
    條第一項第九款規定，並經交通部公路總局嘉義區監理所於
    九十六年四月十二日以嘉監裁字第裁70—Ｚ00000000號裁決
    書裁處罰鍰新台幣（下同）四千元並記違規點數一點之事實
    ，有上開字號裁決書及舉發違反道路交通管理事件通知單各
    一份可稽。次查，異議人於前開時地確有行駛路肩之行為，
    為異議人是認，是異議人於上揭時地確實行駛於高速公路路
    肩無訛。
四、至異議人雖抗辯當日因載送病患為求救護而行駛路肩，應屬
    緊急避難云云。惟按行政罰法第十三條參照刑法第二十四條
    第一項，定有「因避免自己或他人生命、身體、自由、名譽
    或財產之緊急危難而出於不得已之行為，不予處罰。但避難
    行為過當者，得減輕或免除其處罰。」之緊急避難阻卻違法
    規定，惟查，該法定阻卻違法事由之要件，其一為緊急危難
    狀態之存在，其二為實行緊急避難行為在客觀上必須係不得
    已者，而其主觀上必須出於救助之意思。是客觀上需有「緊
    急危難狀態」之存在，且該條文「出於不得已之行為」，必
    須通過比例原則之檢驗，亦即其避難行為之目的適當、行為
    之方式應屬唯一且必要，且應選擇造成損害最小之方式為之
    。查異議人雖提出財團法人佛教慈濟綜合醫院大林分院（下
    稱慈濟大林醫院）醫療診斷證明書，其上記載「診斷：支氣
    管及肺惡性腫瘤，未明示者；醫囑：邱先生因為肺部腫瘤破
    裂於九十六年二月二十一日下午四時二十三分前來本院門診
    治療」，惟該醫療診斷證明書記載病患「邱俊傑」當日看診
    之診別為「中醫科」，參以本院函詢慈濟大林醫院當日病患
    邱俊傑之診療情形，為「1.邱俊傑先生於九十六年二月二十
    一日下午二時十四分完成掛號。2.邱俊傑先生於九十六年二
    月二十一日下午四時二十三分完成看診。3.此次就診屬於中
    醫科門診。4.病患當日病況如下：患者自述於九十六年二月
    十二日因車禍後西醫檢查發現右上肺部有三公分腫瘤，破裂
    出血，傷口尚未痊癒，故前來本院中醫科門診治療。5.中醫
    科門診屬於例行性門診業務，非急診業務。」，有卷附財團
    法人慈濟綜合醫院大林分院病情說明書在卷可稽，是異議人
    縱使於上揭時地駕車載送病患邱俊傑一節為真，然病患當日
    看診之科別為「中醫科門診」，屬例行性業務而無急迫性，
    且依一般認知，中醫治療方式較為溫和，若情況危急需急救
    時，多以西醫診療方式急診，佐以本件病患尚於醫院等待至
    當日下午四時二十三分始完成看診，而異議人復自承當日看
    完門診即離開，實屬無特殊性之一般性中醫科門診，是異議
    人載送之乘客邱俊傑當日顯非處於生命、身體緊急危難狀態
    ，客觀上並無緊急危難狀態之存在，亦無任何阻卻違法事由
    之存在，其辯稱行駛路肩係為載送危急病患云云，核與行政
    罰法第十三條所定之緊急避難阻卻違法事由之行政法理並不
    相符，不得作為其為本件交通違規行為之合法性依據。
五、另受處分人抗辯員警不應以偷拍方式舉發且未於三百公尺前
    設立警告標示云云。然按汽車駕駛人之行為經以科學儀器取
    得證據資料證明其行為違規時，得逕行舉發，且針對行駛路
    肩之違規行為，以科學儀器取得證據資料時，該儀器無庸採
    固定式、公布設置地點、設立警告標示，僅就「行車速度超
    過規定之最高速限或低於規定之最低速限」此種違規行為以
    科學儀器取得證據資料時，需於一般道路至少一百公尺前、
    高速公路及快速公路至少於三百公尺前明顯標示，此觀道路
    交通管理處罰條例第七條之二第一項第七款規定、第二項、
    第三項之規定自明。是本件員警逕行舉發異議人「行駛路肩
    」，依上揭條文規定本即無庸事先設立警告標示，異議人執
    此為辯，顯係誤解。至受處分人雖另以有關單位不思如何改
    善交通壅塞問題，反開單舉發等情詞置辯，然「行」之便捷
    ，雖係政府責無旁貸之任務及目標，然異議人無正當理由違
    規行駛路肩，此種行為足以造成他人行車之危險、妨礙交通
    事故之救護，值勤員警本其維護交通秩序與安全所為之舉發
    ，乃其職責所在，汽車駕駛者尚不得僅因交通壅塞，為求個
    人行車之便利，而置相關道路交通安全規則於不顧。
六、綜上所述，受處分人即異議人於上揭時地駕駛3M—5853號自
    小客車，行駛高速公路路肩，復無任何阻卻違法事由，則原
    處分機關即交通部公路總局嘉義區監理所，據此並引用上開
    道路交通管理處罰條例第三十三條第一項第九款、第六十三
    條第一項第一款等規定，裁處異議人罰鍰新臺幣四千元，並
    記違規點數一點，於法尚無任何違誤。本件異議內容，經核
    並無理由，故應予以駁回。
七、據上論斷，應依道路交通案件處理辦法第十九條，裁定如主
    文。
中　　華　　民　　國　　96　　年　　5 　　月　　22　　日
                  交通法庭法　官　黃琴媛
如不服本裁定，應於送達後五日內，向本院提出抗告狀。
上為正本，係照原本作成，證明與原本無異。
中　　華　　民　　國　　96　　年　　5 　　月　　22　　日
                          書記官　李彩娥
